---
title: "03_preprocessamento.html"
output: html_document
date: "2025-04-26"
---

```{r setup, include=FALSE}
knitr::opts_chunk$set(echo = TRUE,
                      message = FALSE, 
                      error = FALSE, 
                      warning = FALSE)
```
## 🛠️ Pré-processamento

Nesta etapa, vamos realizar um pré-processamento mais refinado dos dados, que inclui: visualização espacial dos pontos para identificar padrões geográficos e possíveis inconsistências de localização; Filtragem de Linhas e Variáveis e Seleção de observações e atributos relevantes para as próximas etapas da análise; Detecção de Inconsistências: Identificação de valores extremos ou incoerentes que podem comprometer a qualidade das análises futuras.

### 📄 Carregando dados de emissões

```{r}
emissions_sources <- readr::read_rds("../data/emissions_sources.rds")
```

### ⏳ Filtrando  os dados  para  forestry-and-land-use e selecionando variáveis para a análise.

```{r}
emissions_sources_forestry <- emissions_sources |> 
   dplyr::filter(
     gas == "co2e_100yr",
     sector == "forestry-and-land-use"
   ) |> 
   dplyr::mutate(
     source_name = stringr::str_to_title(source_name)
   ) |> 
  dplyr::select(
    -c(source_id,iso3_country,created_date,modified_date,lat_lon,directory,native_source_id,
       start_time,end_time,source_type,reporting_entity,sector_id,reporting_entity,geometry_ref)) |> 
  dplyr::relocate(year,month,lon,lat,source_name,muni,state,region)
visdat::vis_miss(emissions_sources_forestry[
  sample(1:nrow(emissions_sources_forestry),3e4,),])
```

### 🗺️ Plotando espacialmente os ponto

Nesta etapa, vamos representar os dados no espaço geográfico, gerando mapas que permitem visualizar a distribuição dos pontos de interesse. A plotagem espacial é fundamental para identificar padrões, áreas de maior concentração e possíveis anomalias nos dados.

Vamos carregar os polígonos de interesse

```{r}
country_br <- geobr::read_country(showProgress = FALSE)
conservation <- geobr::read_conservation_units(showProgress = FALSE)
indigenous <- geobr::read_indigenous_land(showProgress = FALSE)
```

Criando o mapa com sobreposição

Terras Indígenas reconhecidas

```{r}
indigenous    |> 
  ggplot2::ggplot() +
  ggplot2::geom_sf(fill="white", color="black",
          size=.15, show.legend = FALSE) +
  ggplot2::geom_point(
    data = emissions_sources_forestry  |> 
      dplyr::filter(
        year == 2021,
        indigenous != "Other"),
     ggplot2::aes(lon,lat)) +
  ggplot2::theme_bw()
```
Áreas de conservação

```{r}
conservation    |> 
  ggplot2::ggplot() +
  ggplot2::geom_sf(fill="white", color="black",
          size=.15, show.legend = FALSE) +
  ggplot2::geom_point(
    data = emissions_sources_forestry  |> 
      dplyr::filter(
        year == 2021,
        conservation != "Other"),
     ggplot2::aes(lon,lat)) +
  ggplot2::theme_bw()
```

### 📊📦 Visualização dos Dados

Nesta seção, serão construídos histogramas e boxplots para avaliar a distribuição das variáveis numéricas disponíveis no conjunto de dados.

 + Histogramas ajudam a identificar o comportamento geral dos dados, como simetria, caudas longas ou concentrações anormais de valores.

 + Boxplots facilitam a visualização de outliers, assimetria e amplitude interquartil (IQR), sendo ferramentas rápidas para checagem da qualidade e integridade dos dados.

A combinação dos dois gráficos para cada variável permite uma análise exploratória robusta e auxilia na identificação de possíveis inconsistências ou necessidades de transformação dos dados para as etapas seguintes.

### emissions_quantity

```{r}
x <- emissions_sources_forestry |> dplyr::pull(emissions_quantity)
x <- na.omit(x)
q1 <- quantile(x,.25)
q3 <- quantile(x,.75)
iiq <- q3-q1
emissions_sources_forestry |>
  dplyr::select(emissions_quantity,year) |>
  dplyr::filter(emissions_quantity > q1-1.5*iiq, emissions_quantity<q3+1.5*iiq) |>
  tidyr::drop_na() |>
  ggplot2::ggplot(ggplot2::aes(x =emissions_quantity)) +
  ggplot2::geom_histogram(boundary=0, color="black", fill="gray",
                          bins = 100) +
  ggplot2::facet_wrap(~year,scales = "free")+
  ggplot2::theme_bw()
```
### activity

```{r}
x <- emissions_sources_forestry |> dplyr::pull(activity)
x <- na.omit(x)
q1 <- quantile(x,.25)
q3 <- quantile(x,.75)
iiq <- q3-q1
emissions_sources_forestry |>
  dplyr::select(activity,year) |>
  dplyr::filter(activity > q1-0.5*iiq, activity<q3*.01) |>
  tidyr::drop_na() |>
  ggplot2::ggplot(ggplot2::aes(x =activity)) +
  ggplot2::geom_histogram(boundary=0, color="black", fill="gray",
                          bins = 50) +
  ggplot2::facet_wrap(~year,scales = "free")+
  ggplot2::theme_bw()
```

### emissions_factor

```{r}
x <- emissions_sources_forestry |> dplyr::pull(emissions_factor)
x <- na.omit(x)
q1 <- quantile(x,.25)
q3 <- quantile(x,.75)
iiq <- q3-q1
emissions_sources_forestry |>
  dplyr::select(emissions_factor,year) |>
  dplyr::filter(emissions_factor > q1-0.5*iiq, emissions_factor<q3+0.5*iiq) |>
  tidyr::drop_na() |>
  ggplot2::ggplot(ggplot2::aes(x =emissions_factor)) +
  ggplot2::geom_histogram(boundary=0, color="black", fill="gray",
                          bins = 50) +
  ggplot2::facet_wrap(~year,scales = "free")+
  ggplot2::theme_bw()
```
### capacity

```{r}
x <- emissions_sources_forestry |> dplyr::pull(capacity)
x <- na.omit(x)
q1 <- quantile(x,.25)
q3 <- quantile(x,.75)
iiq <- q3-q1
emissions_sources_forestry |>
  dplyr::select(capacity,year) |>
  dplyr::filter(capacity > q1-3.5*iiq, capacity<q3+3.5*iiq) |>
  tidyr::drop_na() |>
  ggplot2::ggplot(ggplot2::aes(x =capacity)) +
  ggplot2::geom_histogram(boundary=0, color="black", fill="gray",
                          bins = 150) +
  ggplot2::facet_wrap(~year,scales = "free")+
  ggplot2::theme_bw()
```

### capacity_factor

```{r}
x <- emissions_sources_forestry |> dplyr::pull(capacity_factor)
x <- na.omit(x)
q1 <- quantile(x,.25)
q3 <- quantile(x,.75)
iiq <- q3-q1
emissions_sources_forestry |>
  dplyr::select(capacity_factor,year) |>
  dplyr::filter(capacity_factor > q1-0.5*iiq, capacity_factor<q3*.001) |>
  tidyr::drop_na() |>
  ggplot2::ggplot(ggplot2::aes(x =capacity_factor)) +
  ggplot2::geom_histogram(boundary=0, color="black", fill="gray",
                          bins = 50) +
  ggplot2::facet_wrap(~year,scales = "free")+
  ggplot2::theme_bw()
```
